最高法院刑事判決　　　　　　九十六年度台上字第五二四四號
上　訴　人　甲○○
　　　　　　乙○○
上 列一 人
選任辯護人　林秉欣律師
上　訴　人　丙○○　女民國○○年○月○○日生
　　　　　　　　　　身分證統一編號：Ｚ000000000
　　　　　　　　　　住同上市○○路43之9號
選任辯護人　吳敏蕙律師
　　　　　　蔡淑媛律師
　　　　　　陳意青律師
上列上訴人等因常業詐欺案件，不服台灣高等法院高雄分院中華
民國九十四年一月二十日第二審判決（九十三年度上訴字第二七
二號，起訴案號：台灣高雄地方法院檢察署九十一年度偵字第一
六九三二、二三一二五號），提起上訴，本院判決如下：
    主  文
原判決撤銷，發回台灣高等法院高雄分院。
    理  由
本件原判決認定上訴人甲○○於民國九十年十月間起，於屏東縣
屏東市○○路五五四號二樓成立未辦理營業登記之「龐德科技股
份有限公司」（下稱龐德公司），並自九十一年三月初某日起與
其妻即上訴人乙○○及上訴人丙○○共同基於意圖為自己不法所
有之常業詐欺、行使偽造私文書及特種文書之概括犯意聯絡及行
為分擔，假借經營龐德公司之名義，從事冒名申請信用卡以盜刷
獲取暴利，並賴以維生。而由甲○○擔任經理，綜理公司內各項
事務。丙○○為總經理，將其先前借予甲○○之新台幣（下同）
四十八萬元借款轉為公司資金以購買相關設備，並提供畢業紀念
冊以偽造國民身分證影本，乙○○則負責剪下畢業紀念冊上之照
片換貼於自電腦格式修改列印之國民身分證後，再加以影印而偽
造國民身分證影本等雜務及公司會計離職期間（九十一年五月份
）兼辦會計工作。再委由不知情之刻印業者偽刻各名義人、公司
及公司負責人之印章，蓋用或偽造署名於偽造之信用卡申請書、
薪資明細表及在職證明之上，並自電腦格式修改列印而偽造公司
行號之扣繳憑單後，隨同偽造之國民身分證影本，大量寄發予各
銀行申請信用卡，如獲准發卡即在信用卡背面之持卡人欄偽造署
名，而持向不知情之特約商店刷卡並偽造簽帳單以詐取財物，或
與知情之特約商店成年店員共同基於詐欺取財與偽造簽帳單私文
書之犯意聯絡及行為分擔，以冒名刷卡之方式，使各特約商店或
銀行陷於錯誤而交付財物或折算現金，並均賴此維生，足生損害
於各名義人、公司行號、銀行及戶政機關對國民身分證、稅捐機
關對課稅管理之正確性。復登報或透過友人介紹而陸續應徵業務
員處理相關事務，其中(一)洪儷芳（已判刑確定）自九十一年四月
中旬起受僱於龐德公司，任職後已明知該公司從事偽造文書及詐
欺等不法犯行，仍未即時拒絕參與犯行，而與甲○○、丙○○及
乙○○共同基於前開概括犯意聯絡及行為分擔，負責龐德公司之
會計業務、偽造信用卡申請書及應答銀行查詢申請人基本資料之
電話照會工作，並恃該薪資所得維生。另於同月二十二日，甲○
○命洪儷芳持原判決附表一編號第二十七號之「林汶華」信用卡
，前往丙○○所經營位於屏東縣屏東市○○路四十三之九號一樓
「珍珍銀樓」刷卡，換得現金一萬八千九百元並交付甲○○後，
甲○○給予洪儷芳一千餘元之報酬。嗣洪儷芳認甲○○等人之行
為違法，不願再繼續參與上開犯行而於同月底離職。(二)彭素真及
張寶珍（均已判刑確定）均於同年四月底某日起受僱於龐德公司
，任職後已明知該公司從事偽造文書及詐欺等不法犯行，仍未即
時拒絕參與犯行，而與甲○○、丙○○及乙○○共同基於前開概
括犯意聯絡及行為分擔，負責以電腦繕打製作偽造之在職證明、
薪資明細表、扣繳憑單，填寫信用卡申請書及電話照會等工作，
並由彭素真持原判決附表一編號第十六號之「林秋萍」信用卡，
自同年五月七日起至同年六月五日止刷卡消費或換取現金十次；
由張寶珍持原判決附表一編號第二十七號之「林汶華」信用卡，
於九十一年四月二十九日及同年五月五日刷卡消費二次。彭素真
及張寶珍於任職期間除分別領取一萬六千元及一萬八千元之薪資
外，另均於刷卡消費後抽取所得金額一成之報酬，而恃以維生，
嗣因甲○○要求繳交相片以供偽造國民身分證正本，惟彭素真及
張寶珍均認不妥而於同年六月十二日離職。(三)楊天為及黃嘉得（
均已判刑確定）分別於同年五月初及同月底某日起受僱於龐德公
司，任職後已明知該公司從事偽造文書及詐欺等不法犯行，亦未
即時拒絕參與犯行，而與甲○○、丙○○、乙○○、彭素真及張
寶珍共同基於前開概括犯意聯絡及行為分擔，負責電話照會、偽
造信用卡申請書及出面租用高雄市○○區○○路七十五號四樓之
一、高雄市○○區○○路四十六號三樓之一、高雄市前鎮區○○
○路四十五號六樓之六、高雄市三民區○○○路二十六號二樓之
五等處所，充當信用卡申請人之聯絡及收取信用卡處所，並裝設
電話轉接器將銀行查詢電話轉接至龐德公司以應付徵信查詢。楊
天為及黃嘉得於任職期間均領取二萬五千元之薪資，並以之維生
，嗣因認龐德公司從事非法行為不妥而先後於同年六月初及同月
中旬離職。(四)戴靜文、洪秀鳳及簡明文（均已判刑確定）先後於
九十一年六月初、同月二十四日及同年七月一日起至龐德公司任
職，每月領取一萬八千元至二萬五千元之薪資；林朝明雖未在龐
德公司任職，惟因與甲○○係朋友關係而自同年五月間起時有往
來，均明知同時在龐德公司任職之甲○○等人從事偽造文書及詐
欺等不法犯行，而與甲○○、丙○○、乙○○共同基於上開概括
犯意聯絡及行為分擔，由戴靜文及洪秀鳳負責會計、偽造在職證
明、薪資明細表、扣繳憑單、信用卡申請書等工作；簡明文負責
租屋、電話照會等工作；林朝明負責偽造信用卡申請書、辦理申
請信用卡事宜等工作，並約明除領取基本薪資外，均於刷卡消費
後抽取消費金額約一成之報酬，而以之維生。另於九十一年六、
七月間，龐德公司遷移至屏東縣屏東市○○路一九五巷十三號三
樓之三，因甲○○、丙○○、乙○○認以偽造之國民身分證影本
申請信用卡之核准比率過低，即共同商議由戴靜文、洪秀鳳、簡
明文及林朝明提供相片交予甲○○，依報載廣告與真實姓名年籍
不詳而自稱為「李曉龍」之成年男子聯絡後，共同基於偽造公印
文、國民身分證之概括犯意聯絡及行為分擔，以每張國民身分證
一萬元至一萬五千元之代價，由甲○○連續將上開照片寄往台中
市，委由「李曉龍」將戴靜文之照片黏貼於以「林怡君」、「蕭
寒玉」及「陳寶珍」年籍資料偽造之國民身分證上；將洪秀鳳之
照片黏貼於以「何玉琴」、「高碧玉」、「何明珠」及「賴慧美
」年籍資料偽造之國民身分證上；將林朝明之照片黏貼於以「高
坤海」及「鄧光輝」年籍資料偽造之國民身分證上；將簡明文之
照片黏貼於以「張仁傑」年籍資料偽造之國民身分證上，並均蓋
用偽造「內政部印」印文及「高雄市政府」鋼印文之公印文，「
李曉龍」偽造上開國民身分證完成後，寄還甲○○供申請信用卡
之用，而陸續申請如原判決附表一編號第二、十八、二十、二十
一、二十四號及原判決附表二編號第一、十四、十五號等信用卡
。連同前揭以偽造之國民身分證影本申請者，甲○○等人共計以
原判決附表一、二所示之名義領得原判決附表一及附表二編號一
、十三至十五號之信用卡。其中於原判決附表一所示之信用卡背
面持卡人欄偽簽各名義人之姓名，再於如原判決附表一所示之時
地刷卡購物、消費或換取現金，並在各簽帳單上偽簽各名義人之
姓名，交付各特約商店而行使之，致各特約商店或銀行陷於錯誤
而提供商品、服務或付款，足生損害於各名義人及特約商店、銀
行之財產權益及核發信用卡之正確性暨戶政機關對國民身分證管
理之正確性。甲○○等人前後以此方式詐騙如原判決附表一所示
之金額共計一百五十九萬五千六百七十四元。嗣於九十一年八月
十五日十三時許，甲○○、簡明文、洪秀鳳及戴靜文前往位於高
雄市○○○路與市中路口之中國國際商業銀行新興分行，準備領
取戴靜文以「林怡君」名義申請核發原判決附表二編號第十六號
之信用卡時，為高雄市政府警察局刑警大隊當場查獲，並循線扣
得中國商銀信用卡一張、偽造之「林怡君」、「蕭寒玉」、「陳
寶珍」、「何玉琴」、「高碧玉」、「張仁傑」國民身分證正本
各一張及印章各一顆、偽造之扣繳憑單一批、扣繳憑單及薪俸明
細表六份、何明珠等十一人信用卡申請書十一張、藍月娥等人申
請資料影本六張、以陳寶珍名義申請之郵局及台新銀行存款簿各
一本、台新銀行金融卡一張、以蕭冠雄名義申請之陽信銀行存款
簿一本、陽信銀行金融卡一張、信用卡簽帳單十七張、及甲○○
所有供上開犯行所用之行動電話十二支、工作分配表一張、八月
五日計劃表一張、電腦主機及螢幕各一台、列表機二台、電話變
音器二台及房屋租賃契約一本等物，始悉上情等情。因而撤銷第
一審關於上訴人等部分之判決，改判論處上訴人甲○○、乙○○
、丙○○共同常業詐欺（甲○○累犯）罪刑，固非無見。
惟查：(一)、按刑事審判上之共同被告，係為訴訟經濟等原因，由
檢察官或自訴人合併或追加起訴，或由法院合併審判所形成，其
間各別被告及犯罪事實仍獨立存在。故共同被告對於其他共同被
告之案件而言，為被告以外之第三人，本質上屬於證人，為確保
被告對證人之詰問權，證人於審判中，應依法定程序，到場具結
陳述，並接受被告之詰問，其陳述始得作為認定被告犯罪事實之
判斷依據。刑事訴訟法於九十二年二月六日經總統公布增訂第二
百八十七條之二規定：「法院就被告本人之案件調查共同被告時
，該共同被告準用有關人證之規定。」，並於同年九月一日施行
。本件原判決理由欄一(一)、引用共同被告洪秀鳳、戴靜文、彭素
真之陳述為認定上訴人甲○○、丙○○犯罪證據之一；原判決理
由欄一(三)、引用共同被告丙○○、戴靜文、彭素真、洪秀鳳之供
述，為認定上訴人乙○○犯罪證據之一，惟原審於審判期日及第
一審審理中，對上訴人等之案件調查上述其他共同被告時，未依
前開規定適用人證之調查程序，俾使該共同被告立於證人之地位
而為陳述，致有不當剝奪其等對於證人之正當詰問權，其所踐行
之訴訟程序難謂適法。(二)、被告以外之人於審判外之言詞或書面
陳述，除法律有規定者外，不得作為證據，刑事訴訟法第一百五
十九條第一項定有明文。原判決理由欄一(一)、援用證人侯英世、
張梅香、陳桂生、洪瑞霈、龐程輝、林嘉楨、林廷輝、沈家宏、
陳秀琴、錢樞華、劉威彥等人於警詢及偵查中之陳述，為認定上
訴人等犯罪之證據，惟該警詢及偵查中之陳述均係被告以外之人
於審判外之陳述，為何有證據能力，原判決理由內未予說明，亦
有判決理由欠備之違誤。(三)、原判決事實欄記載上訴人等三人自
九十一年三月初起共同為本件常業詐欺犯行，丙○○任龐德公司
總經理，將其先前借予甲○○之四十八萬元，轉為公司資金，以
購買相關設備等情。依此事實，丙○○參與犯罪，係在借四十八
萬元予甲○○之後，然依丙○○所提匯款四十八萬元予甲○○之
第一銀行匯款單及取款憑條，丙○○係於九十一年四月十九日始
借四十八萬元予甲○○（見原審卷(一)第一０八頁）。依此，丙○
○參與犯罪似應在九十一年四月十九日之後，足見原判決事實之
認定，與上開卷內資料不盡相符，顯有可議。又甲○○於第一審
稱丙○○於九十一年五月間加入龐德公司等語（見第一審卷第一
三七、一三八頁），與原判決事實欄所載時間亦不相符，究竟實
情為何，原審未詳查釐清，即率行判決，亦有調查未盡之違法。
上訴意旨指摘原判決違法，尚非全無理由，應認有發回更審之原
因。
據上論結，應依刑事訴訟法第三百九十七條、第四百零一條，判
決如主文。
中　　華　　民　　國　九十六　年　　十　　月　　四　　日
                      最高法院刑事第八庭
                          審判長法官  陳　正　庸
                                法官  賴　忠　星
                                法官  林　開　任
                                法官  宋　　　祺
                                法官  李　英　勇
      本件正本證明與原本無異
                                      書  記  官
中　　華　　民　　國　九十六　年　　十　　月　　九　　日
                                                 H
